【裁判字號】    95,訴,495
【裁判日期】    950911
【裁判案由】    撤銷贈與等
【裁判全文】
臺灣臺中地方法院民事判決  95年度訴字第495號
原      告  優穎企業股份有限公司
法定代理人  乙○○
訴訟代理人  張繼準    律師
複代理人    黃琪雅    律師
被      告  甲○○
            丙○○
當事人間撤銷贈與等事件，本院於95年8月28日言詞辯論終結，
判決如下：
    主    文
被告丙○○應給付原告新台幣壹佰參拾陸萬零貳佰捌拾伍元及自
民國九十三年六月三十日起至清償日止，按年息百分之六計算之
利息。
被告丙○○、甲○○就附表所示土地於民國九十二年十一月二十
一日所為之贈與債權行為，及於民國九十二年十二月四日所為所
有權移轉登記之物權行為，均應予撤銷。
被告甲○○就附表所示土地，經台南縣佳里地政事務所以夫妻贈
與為登記原因，原因發生日期為民國九十二年十一月二十一日，
於民國九十二年十二月四日所為之土地所有權移轉登記，應予塗
銷。
訴訟費用由被告負擔。
    事實及理由
壹、程序方面：
  (一)按本件原告係依民法第244條第1項、第4項請求撤銷債務人所
    為之無償債權及物權行為，並請求受益人回復原狀塗銷所有
    權移轉登記，非屬民事訴訟法第10條第1項所稱「因不動產之
    物權或其分割或經界而涉訟」，被告甲○○抗辯本件塗銷登
    記部分，應由台南地方法院專屬管轄，尚屬無由。
  (二)按言詞辯論期日，當事人之一造不到場者，得依到場當事人
    之聲請，由其一造辯論而為判決，民事訴訟法第385條第1項
    前段定有明文。被告甲○○經合法通知，未於最後言詞辯論
    期日到場，核無民事訴訟法第386條各款所列情形，爰依原
    告之聲請，由其一造辯論而為判決。
貳、實體方面：
一、原告方面：
  (一)原告主張其持有被告丙○○背書，發票日為民國（下同）92
    年9月30日、支票號碼0000000號、票面金額為新台幣（下同
    ）375,000元；發票日92年10月11日、支票碼0000000號、票
    面金額690,000元之支票2紙（以下簡稱系爭支票），暨由被
    告丙○○於92年10月19日簽發、票面金額為295,285元，並
    免除作成拒絕證書之本票1紙（以下簡稱系爭本票），惟屆
    期經提示均不獲兌現。被告丙○○於簽發系爭本票未幾，旋
    即於92年11月21日，將其所僅有之系爭土地，無償贈與被告
    甲○○，以致原告無法就系爭土地為追償，經原告於94年11
    月28日調閱系爭土地之異動資料後，始發現上情。爰依票據
    之法律關係請求被告丙○○給付票款及依民法第244條第1項
    、第4項之規定請求撤銷被告間就系爭不動產所為贈與之債
    權、物權行為，暨塗銷所有權移轉之登記。並聲明求為判決
    如主文所示。
  (二)對被告抗辯之陳述：
  1.被告丙○○向原告訂貨，於92年6月應付之貨款差額為6,861
    元、92年7月之貨款差額為645,148元、92年8月之貨款差額
    為382,819元、92年9月之貨款差額295,457元，總計至92年9
    月底止，被告丙○○應給付原告之貨款為1,360,285元，因
    被告洪進前所交付之系爭2紙支票尚不足295,285元，被告丙
    ○○乃再簽發系爭本票予原告，足證系爭支票及本票均為被
    告丙○○為支付貨款而交付及簽發。
  2.系爭土地係於65年間登記為被告丙○○名義，被告丙○○又
    於92年11月21日贈與被告甲○○，並於92年12月4日完成所
    有權移轉登記，依民法第758條之規定，系爭土地自應認原
    屬被告丙○○所有。至訴外人洪丁全與被告丙○○係基於何
    原因分別贈與及移轉登記予被告丙○○及被告甲○○，均與
    系爭土地確係由原土地所有權人即被告丙○○，以贈與為原
    因移轉登記予被告甲○○無涉。
  3.被告甲○○辯稱被告丙○○因與訴外人通姦而遭判刑之刑事
    案件，係於88年間確定，至於被告甲○○所謂被告丙○○簽
    立之字據，原告否認其真正，且該字據記載之日期亦為90年
    2月，是刑事判決及被告丙○○所立字據，距系爭土地移轉
    登記予被告甲○○之時間，已分別將近5年及3年，顯難認為
    有何關聯性。反觀被告丙○○於92年10月19日簽發系爭本票
    後，隨即於92年12月4日以贈與為原因移轉登記予被告甲○
    ○，足見被告丙○○係為逃避積欠原告之債務，始將系爭土
    地移轉登記予被告甲○○。
二、被告丙○○自認向原告訂貨及簽發系爭本票，惟否認系爭支
    票上之背書為其所為，並辯稱：並未向原告訂購那麼多貨品
    ，否認原告提出之出貨單上「洪」字為其所簽，系爭土地是
    被告丙○○之父親洪丁全所有，僅登記為被告丙○○名義，
    是訴外人洪丁全贈與給被告甲○○等語。被告甲○○則辯稱
    ：被告甲○○與被告丙○○固為夫妻關係，惟被告丙○○自
    81 年間與訴外人相姦，棄家庭於不顧，並生下非婚生子女
    ，復於89年間遷出夫妻共同住所，於90年間連戶籍亦遷出別
    居，被告丙○○自知有愧於被告甲○○及婚生子女，曾立據
    同意每月支付被告甲○○及女子30,000元生活費，卻支付一
    段時間即停止支付，被告甲○○多次致電被告丙○○要求給
    付未果，乃致電遠居台南被告丙○○之父親訴外人洪丁全，
    向訴外人洪丁全要求按月給付30,000元，訴外人洪丁全因知
    悉其子被告丙○○外遇生子與媳不相往來，乃應允將自己購
    置於65年間之系爭土地及其地上物全部移轉給被告甲○○以
    為補償，經被告甲○○同意後，將系爭土地移轉登記予被告
    甲○○，至於被告丙○○在外債務狀況，被告甲○○無從得
    告亦不關心。被告甲○○取得系爭土地並非無償取得，而係
    被告丙○○同意支付30,000元生活費用又食言後，由其父訴
    外人洪丁全徵得被告丙○○同意而移轉登記予被告甲○○，
    系爭土地為訴外人洪丁全出資購買，當時被告丙○○僅18歲
    ，無資力購買土地，是假借被告丙○○之名義登，並非被告
    丙○○為真正所有權人，多年來系爭土地及地上物出租之租
    金，均由訴外人洪丁全收取，移轉過戶予被告甲○○後，即
    改由訴外人洪丁全代收，再轉付被告甲○○。是以系爭土地
    並非被告甲○○無償取得，亦非由被告丙○○贈與，而係訴
    外人洪丁全以自己之資產清償被告丙○○應支付給被告甲○
    ○之家庭生活費用等語。均聲明求為判決駁回原告之訴。
三、原告主張執有被告丙○○背書之系爭支票2紙及簽發之系爭
    本票1紙，屆期提示未獲兌付之事實，業據原告提出支票、
    退票理由單各2紙、本票1紙為證，且經被告丙○○自認簽發
    系爭本票，系爭本票係屬真正堪以認定。被告丙○○另否認
    於系爭支票背書，並辯稱：並未向原告訂那麼多貨云云，經
    查：
  (一)系爭支票2紙，經原告聲請鑑定，本院將系爭支票連同被告
    丙○○當庭簽名、其不爭執真正之於郵局之開戶申請書、所
    有權移轉登記申請書、行動電話申請書、銀行信用卡申請書
    、開戶申請書等資料原本併送請法務部調查局鑑定筆跡，鑑
    定結果以：「甲類簽名（即系爭支票2紙之背面「洪進益、
    丙○○」簽名跡）與乙類簽名（即丙○○庭寫字跡、本票原
    本、台中何厝郵局戶申請書、台南縣佳里地政事務所土地所
    有權移轉登記申請書、中華電信行動電話申請書、中國信託
    銀行信用卡申請書、中國信託銀行開戶資料，其上丙○○簽
    名字跡）筆劃特徵相同。」有法務部調查局95年7月26日調
    科貳字第09500 336490號鑑定通知書可稽。被告丙○○辯稱
    系爭支票非其背書云云，顯非真實。
  (二)原告主張被告丙○○向原告訂貨，積欠貨款1,360,285元之
    事實，已據原告提出出貨單為證。被告丙○○雖否認出貨單
    上「洪」字為其所簽，惟觀其字跡與系爭支票、本票及送請
    鑑定之被告丙○○當庭簽名、被告丙○○不爭執真正之於郵
    局之開戶申請書、所有權移轉登記申請書、行動電話申請書
    、銀行信用卡申請書、開戶申請書等資料原本上之簽名字跡
    ，其筆勢及特徵均屬相符。且被告丙○○自認向原告訂貨及
    與原告對帳後簽發系爭本票，則依原告提出之出貨單所示金
    額，扣除系爭支票2紙之金額後，恰與系爭本票票面金額相
    符，益證原告提出之出貨單確由被告丙○○訂貨，並為支付
    貨款而背書後交付系爭支票2紙及簽發貨款餘額之系爭本票
    為憑，是以原告主張之事實，均堪信為真正。原告依票據之
    法律關係請求被告丙○○給付票款及遲延利息，自有理由。
四、原告主張系爭土地原為被告丙○○所有，於92年11月21日贈
    與被告甲○○，同年12月4日以夫妻贈與為原因，移轉登記
    予被告甲○○等事實，業據其提出土地登記簿謄本及異動索
    引資料影本為證，並經本院依職權向台南縣佳里地政事務調
    取系爭土地於被告間辦理所有權移轉登記之資料，有該所95
    年3月16日所登記字第0950002355號檢附之土地登記申請書
    件影本在卷可按，且為被告所不爭執，堪信屬實。被告均一
    致辯稱系爭土地實為訴外人洪丁全所有，僅登記為被告丙○
    ○之名義及被告甲○○辯稱：其並非無償取得系爭土地，而
    係訴外人洪丁全為被告丙○○清償應支付之生活費等語。經
    查：
  (一)系爭土地於65年間即以被告丙○○為買受人並辦理所有權移
    轉登記，此有原告提出之異動索引資料及被告提出之土地買
    賣所有權移轉契約書影本可憑，按不動產之登記有公示之效
    力，且不動產物物權，依法律行為而取得設定、喪失、及變
    更者，非經登記，不生效力，民法第758條定有明文。則系
    爭土地原既經登記為被告丙○○之名義，即表彰其所有權屬
    被告丙○○。至是否為訴外人洪丁全出資購買系爭土地及其
    與被告丙○○間就系爭土地之登記，是否另為贈與之合意等
    事項，均與系爭土地所有權之歸屬狀態無涉，縱被告甲○○
    所辯系爭土地實為訴外人洪丁全所出資購買，亦與本件爭執
    事項之判斷無關。
  (二)被告甲○○辯稱其並非無償取得系爭土地，惟系爭土地係由
    被告丙○○以夫妻贈與為原因於92年12月4日辦理所有權移
    轉登記予被告甲○○之情，已如前述。被告甲○○雖提出被
    告丙○○書立之承諾書影本為證，縱該承諾書為真正，被告
    洪義承諾每月支付被告甲○○30,000生活費，惟此與系爭土
    地之移轉登記間是否具有對價關係，則未據被告甲○○舉證
    證明，自難以此即認被告間就系爭土地所有權之移轉為有償
    行為，原告主張被告間就系爭土地所為係無償行為之事實，
    應堪採信。
  (三)按債務人所為之無償行為，有害及債權者，債權人得聲請法
    院撤銷之。債權人依第1項或第2項之規定聲請法院撤銷時，
    得並聲請命受益人或轉得人回復原狀。民法第244條第1項、
    第4項定有明文。查原告為被告丙○○之債權人，而債務人
    即被告丙○○將系爭土地無償贈與並以夫妻贈與為原因移轉
    登記予被告甲○○，致其積極財產減少，且被告丙○○於前
    開無償行為時，其財產並不足清償原告之債權，致原告履向
    被告丙○○追索無著，是被告丙○○所為贈與之債權行為及
    移轉所有權登記之物權行為，自有害於原告之債權。從而，
    原告依前開規定，訴請撤銷被告丙○○所為前開無償之債權
    及物權行為，並請求受益人即被告甲○○塗銷附表所示土地
    之所有權移轉登記以回復原狀，為有理由，應予准許。
五、訴訟費用負擔之依據：民事訴訟法第78條、第85條第1項前
    段。
中    華    民    國    95    年    9     月    11    日
                  民事第三庭  法  官  陳文爵
正本係照原本作成。
如對本判決上訴，須於判決送達後20日內向本院提出上訴狀。
中    華    民    國    95    年    9     月    12    日
                              書記官  王美珍
附表：
┌──────────────────┬─┬────┬────┐
│  土        地        坐         落 │地│面積    │權利範圍│
├───┬────┬──┬──┬───┤  ├────┤        │
│縣市  │鄉鎮市區○段  ○○段│地號  │目│平方公尺│        │
├───┼────┼──┼──┼───┼─┼────┼────┤
│臺南縣│將軍鄉  │保源│    │2452  │建│1932    │15分之1 │
└───┴────┴──┴──┴───┴─┴────┴────┘


司法院資訊處製作；財團法人民間司法改革基金會備份。
